【裁判字號】    95,易,1894
【裁判日期】    950913
【裁判案由】    詐欺
【裁判全文】
臺灣臺中地方法院刑事判決              95年度易字第1894號
公  訴  人  臺灣臺中地方法院檢察署檢察官
被      告  甲○○
                    號4樓
上列被告因詐欺案件，經檢察官提起公訴（95年度偵字第10828
號），本院判決如下:
    主  文
甲○○犯詐欺取財罪，處有期徒刑壹年陸月。
    犯罪事實及理由
一、甲○○意圖為自己不法之所有，於民國94年4月9日許，在臺
    中市中國醫藥大學附設醫院（以下簡稱中國醫藥學院），向
    乙○○及其女兒丙○○詐稱可協助渠等與其共同投資放款予
    外籍勞工，每月可按投資金額領取百分之五之利息，待所領
    取之利息到達本金數額後，再將本金歸還云云，並開立發票
    日為94年4月15日，票面金額均為新台幣 (下同)150 萬元之
    本票2紙供擔保，使乙○○、丙○○陷於錯誤，由丙○○出
    資50萬元，乙○○出資250萬元，並預先扣除第一個月之利
    息15萬元後，由丙○○於同月11日、14日，在臺中市○○路
    ○段162號之原誠泰商業銀行松竹分行（現為新光商業銀行松
    竹分行）將各142萬5000元之款項，匯入甲○○設於上海商
    業儲蓄銀行樹林分行之帳戶（帳號：000000000000 00號）
    ，甲○○取得該款項後，即用於返還自己債務，惟為避免詐
    騙情事迅為乙○○等所發覺現，乃於94年5月12日起至同年
    11月17日止，分別匯予乙○○共計75萬元之款項，使乙○○
    誤信其確有辦理投資之情形，然自同年12月起，即開始避不
    見面，亦停止給付乙○○任何款項，經乙○○、丙○○發覺
    有異而加以查證後，始知上情。
二、認定犯罪事實所憑之證據及理由：訊據被告甲○○矢口否認
    有何詐欺犯行，辯稱：乙○○及丙○○至中國醫藥學院探望
    伊母親郭賴阿菊時，乙○○表示現在以撿保特瓶維生，過的
    很辛苦，伊母親才說如果有錢可以交給甲○○，由她放款給
    他人賺利息等語，可能因為伊母親當時住院口齒不清，乙○○等人才聽成是要放款給外勞，隔日乙○○至伊松竹路住家
    ，主動向伊提及有錢可供放款，伊剛開始表示要考慮一下，
    惟因乙○○一天來好幾次，伊始同意借款並開立本票，嗣後
    伊未能如約給付利息，係因將款項投資185萬元於嘉義水果
    園失敗，且伊嗣於95年1月至8月間仍有陸續還款云云。經查
    ：
（一）前揭犯罪事實，業據證人丙○○、乙○○於檢察官偵訊及
      本院審理中證述明確，並有誠泰銀行94年4月11日及4月14
      日之匯款申請書各1紙，上海商業儲蓄銀行樹林分行帳戶
      帳號00000000000000號之開戶基本資料及交易明細表各1
      份在卷可稽。
（二）詐欺罪客觀構成要件部分：
  １、按刑法詐欺取財罪係以施行詐術致相對人陷於錯誤因而交
      付財物為客觀構成要件，所謂「施行詐術，陷於錯誤」，
      若單純以文義方式解釋，僅須行為人傳遞與客觀事實不符
      之事實資訊，並因而造成相對人陷於與客觀事實不符之錯
      誤主觀認知時即已該當，然若自詐欺罪保護之法益觀察，
      詐欺罪自始所保護者為「財產法益」，而非「相對人之意
      思自由」，為免過份擴大刑法詐欺罪處罰範圍，造成該罪
      與實質上屬民事債務不履行案件間有所混淆，若非傳遞「
      直接招致財產上損失」之虛偽事實使對造陷於錯誤，在客
      觀構成要件上應不該當於詐欺犯行，詳言之，行為人所傳
      遞者須為「交易上認為重要」之虛偽事項，使相對人陷於
      錯誤因而為締約並交付財物，始該當刑法所禁止之詐欺行
      為。
  ２、證人丙○○於本院證稱：94年4月11日前2日（即9日），
      伊與乙○○一起至中國醫藥學院探望被告母親，被告在病
      房內主動表示，乙○○年紀已大，不要再以撿拾破銅爛鐵
      維生，其可協助乙○○放款予外勞賺取高利，每個月可按
      投資金額獲百分之五的利息，待利息達到本金數額，將再
      連本金一起歸還；又被告並將伊帶至中國醫藥學院一樓休
      息區，由被告當場打電話給被告自稱專門協助處理放款予
      外勞事務之人凱蒂（音譯），電話中兩人以英文交談，約
      略可聽到其名字及金額，交談完畢後被告表示已經安排妥
      當，可加入投資等語（本院卷一第38至41頁）；證人乙○○於本院證稱：伊去醫院看被告母親時，伊稱以撿破銅爛
      鐵、洗碗維生，被告說不用做得那麼辛苦，他可以把伊的
      錢拿去投資，會有利息，嗣伊即請丙○○匯款等語（本院
      卷第35至第37頁），又被告於檢察官偵訊中坦承：伊在去
      年4月遇到乙○○等人時，有聊到伊在台北有投資，伊有
      答應要讓她一起投資，但當時伊已經負債累累，根本沒有
      打算要投資，伊打算把投資的款項拿來清償債務等語（95
      年他字第730號卷第9頁），且於本院審理中亦坦承確有前
      揭在丙○○面前打電話予凱蒂一節（本院卷第42頁），此
      外，並有發票人甲○○、發票日期94年4月15日，金額均
      為150萬元之本票2紙在卷可參。綜上所述，足認被告確有
      並無投資計畫，卻佯向丙○○、乙○○表示將協助其等放
      款予外勞賺取高額利息之事實。
  ３、按投資事項中，相對人之資力、經濟狀況及投資款項之用
      途等因素，均為相對人於判斷交易風險時必須納入考慮之
      「交易上認為重要」的因素，進而言之，交付金錢之目的
      若為投資事業，雖然事業經營仍可能有其風險，然與交付
      金錢之用途是供借用人返還債務之情況顯有差異，且對貸
      與人交易風險高低之判斷及借款意願將產生直接影響，亦
      將影響貸與人進一步查證及蒐集相關資料之方向。查證人
      乙○○既以拾荒維生，若無相當誘因，當無主動要求借款
      給他人使用之理，且乙○○、丙○○亦無於明知被告無投
      資計劃，且取得款項係為供清償債務後，仍逕將鉅額款項
      借予被告之可能，從而被告佯稱放款予外勞賺取高額利息
      投資一節，自屬傳遞「直接招致財產上損失」之虛偽事實
      ，而使丙○○、乙○○陷於錯誤，依前揭說明，被告所為
      自該當詐欺之客觀構成要件。
（三）詐欺罪主觀犯意部分：
  １、被告於檢察官偵查及本院審理中迭供稱：伊向乙○○等取
      得前揭款項時經濟狀況不好，負債累累，借款目的係為返
      還自己債務及供週轉之用，借款時雖開立金額均150萬元
      之本票共兩張，惟未思考到期如何給付，只想走一步算一
      步，伊係為使乙○○誤以為其有在投資，才於94年5月至8
      月間匯款給乙○○等語（同前他字卷第9頁，本院卷第13
      頁），足認被告於行為時即係為將取得之款項供己使用，
      且未思考依其借款時已經負債累累之經濟狀況，將來應如
      何給付高額利息並償還款項等情，從而自被告與乙○○、
      郭麗君交易過程觀察，堪認被告向乙○○等佯稱放款予外
      勞之時，主觀上並無日後給付利息及本金等價款之意思，
      被告具詐欺故意及不法所有意圖甚明。
  ２、被告於本院固辯稱其係因投資嘉義水果園失敗嗣後始無能
      力給付利息，非自始不願還款云云，惟依一般社會經驗，
      被告所投資之水果園之金額非少，衡情應知悉投資果園經
      營者之年籍，亦應會留存投資單據、證明及其它憑證，乃
      被告於本院卻供稱：「…我都是向同一個農夫取得採收權
      ，那農夫的名字我不知道，現在也不知道怎麼聯絡，我都
      是去該農地找他，也沒有任何收據…」等語（本院卷第15
      至16頁），其所辯顯與常情相違，不足採信。又被告固於
      94年5月12日至95年8月間，陸續給付乙○○等款項，惟被
      具詐欺故意及不法所有意圖業如前述，其嗣後歸還部分款
      項，僅足為被告犯罪後態度量刑之考量，要不影響前述行
      為時具不法所有意圖之判斷，併此敘明。
（四）綜上所述，本案事證明確，被告所辯顯屬卸責之詞，不足
      採信，犯行堪以認定，應依法論科。
三、論罪科刑之理由
（一）查被告行為後，刑法業於94年2月2日修正公布，並自95年
      7月1日起施行，其中與本件有關部分之第2條、第33條第5
      款均已修正。按「行為後法律有變更者，適用行為時之法
      律，但行為後之法律有利於行為人者，適用最有利於行為
      人之法律」，修正後刑法第2條第1項定有明文。此條規定
      係規範行為後法律變更所生新舊法律比較適用之準據法，
      本身尚無新舊法比較之問題，於新法施行後，應一律適用
      新法第2條第1項之規定，為「從舊從輕」之比較，先予敘
      明。再按本次法律變更，比較時應就罪刑有關之共犯、未
      遂犯、想像競合犯、牽連犯、連續犯、結合犯，以及累犯
      加重、自首減輕暨其他法定加減原因（如身分加減）與加
      減例等一切情形，綜其全部罪刑之結果而為比較（最高法
      院95年5月23日95年度第8次刑庭會議決議參照）。查關於
      罰金刑最低額之問題，被告所犯刑法第339條第1項之詐欺
      取財罪（詳如後述），法定刑得併科1000元以下罰金。修
      正前刑法第33條第5款規定罰金為1元以上，修正後刑法第
      33條第5款則將罰金規定係新臺幣1千元以上，以百元計算
      之。是依修正後之法律，被告得併科之罰金刑最低為新臺
      幣1000元；然依被告行為時之刑罰法律，即修正前刑法第
      33條第5款規定之罰金最低額1元，該罪之罰金刑最低額為
      銀元1元，若換算為新臺幣，僅為新臺幣3元。經比較新舊
      法之結果，應以舊法較有利於被告。綜上，舊法關於法定
      罰金刑下限之規定，顯較有利於被告，衡諸整體統合比較
      結果及不得割裂適用法律之原則，應依刑法第2條第1項前
      段之規定，一體適用修正前刑法之相關規定予以處斷。
（二）核被告所為，係犯修正前刑法第339條第1項詐欺取財罪。
      被告以一詐欺行為同時侵害告訴人乙○○、丙○○2人財
      產法益，為同種想像競合犯，應依刑法第55條規定從一詐
      欺取財罪處斷。被告所取得之前揭款項係由乙○○、丙○○所共同集資匯款業據證人丙○○證述明確，起訴書認係
      乙○○一人陷於錯誤而匯款容有未洽，且此部分與起訴部
      分有想像競合之裁判上一罪關係，本院自應併予審究。爰
      審酌被告與乙○○、丙○○間為親戚關係，詎被告利用乙○○等人之信任並施用詐術，騙取乙○○、丙○○之積蓄
      ，造成乙○○、丙○○財產之損害甚鉅，惟被告業陸續還
      款81萬元等一切情狀，量處如主文所示之刑。
據上論斷，應依刑事訴訟法第299條第1項前段，刑法第2條第1項
前段、刑法第339條第1項、第55條，罰金罰鍰提高標準條例第1
條前段，判決如主文。
中    華    民    國    95    年    9     月    13    日
                  刑事第二庭  審判長法  官  林清鈞
                                    法  官  陳姵君
                                    法  官  郭書豪
上正本證明與原本無異。
如不服本判決，應於送達後十日內向本院提出上訴狀（須附繕
本），上訴於台灣高等法院台中分院。
中    華    民    國    95    年    9     月    18    日
                                    書記官  陳美虹
附錄論罪科刑法條
刑法第三百三十九條第一項：
意圖為自己或第三人不法之所有，以詐術使人將本人或第三人之
物交付者，處五年以下有期徒刑、拘役或科或併科一千元以下罰
金。


司法院資訊處製作；財團法人民間司法改革基金會備份。
